臺灣雲林地方法院刑事判決
109年度訴字第779號
公  訴  人  臺灣雲林地方檢察署檢察官
被      告  郭式雯

                    籍設新北市○○區○○里○○路0段00號                       0樓
指定辯護人  本院公設辯護人許俊雄  
上列被告因違反毒品危害防制條例案件，經檢察官提起公訴（10
9年度偵字第5969號），本院判決如下：
    主  文
本件公訴不受理。
    理  由
一、公訴意旨略以：被告郭式雯明知第二級毒品甲基安非他命係
    法律所禁止持有及販賣之物，仍意圖營利，基於販賣第二級
    毒品甲基安非他命之犯意，於民國109年6月4日21時至22時
    間，在雲林縣北港鎮夏威夷游泳池處，以賒欠價金新臺幣（
    下同）2萬元之方式，將重量約18公克之第二級毒品甲基安
    非他命，販賣並交付給吳旻斌。被告後於同年7月6日8時48
    分，藉由FACETIME通訊軟體方式，將其中國信託銀行帳戶00
    00000*****帳號（詳卷）傳遞給吳旻斌，吳旻斌即於同日8
    時50分許，自某金融提款機處，將其上開所賒欠之2萬元賒
    購毒款，轉帳至被告上開中國信託銀行帳戶，因認被告涉犯
    毒品危害防制條例第4條第2項之販賣第二級毒品罪嫌等語。
二、按被告死亡者，應諭知不受理之判決，並得不經言詞辯論為
    之，刑事訴訟法第303條第5款、第307條分別定有明文。查
    被告業於本案起訴繫屬本院後之109年12月11日（發現）死
    亡，此有個人戶本資料（完整姓名）查詢結果、戶籍資料各
    1份附卷可稽（見本院卷第51頁、第65至67頁），揆諸上揭
    說明，爰不經言詞辯論，逕諭知不受理之判決。
三、本案起訴意旨主張，上開被告2萬元之販毒收入，為其不法
    所得，請依刑法第38條之1第1項規定宣告沒收等語（見本院
    卷第14頁起訴書所載）。惟被告已於起訴後死亡，本院是否
    仍得宣告沒收？
  ㈠按刑法第38條之1第2項修正增訂之立法理由復謂：「現行犯
    罪所得之沒收，以屬於犯罪行為人者為限，則犯罪行為人將
    其犯罪所得轉予第三人情形，犯罪行為人或第三人因而坐享
    犯罪所得，現行規定無法沒收，而顯失公平正義，故擴大沒
    收之主體範圍，除沒收犯罪行為人取得之犯罪所得外，第三
    人若非出於善意之情形，包括：明知他人違法行為而取得、
    因他人違法行為而無償或以顯不相當對價取得、或犯罪行為
    人為他人實行違法行為，而他人因而取得犯罪所得時，均得
    沒收之，避免該第三人因此而獲利益。至該違法行為不以具
    有可責性，不以被起訴或證明有罪為必要，爰增訂第2項，
    以防止脫法並填補制裁漏洞。」故就已死亡之被告或犯罪嫌
    疑人、行為人應沒收之犯罪所得，雖因繼承發生而歸屬於其
    等繼承人所有，然於事實審言詞辯論終結前，仍得由檢察官
    依法向法院聲請對繼承人宣告沒收，或法院於認有必要時，
    依職權裁定命繼承人參與沒收程序；或若無從一併或附隨於
    本案訴訟裁判，而有沒收之必要時，亦可由檢察官依刑事訴
    訟法第455條之34、第455條之35、第455條之37等規定，準
    用第七編之二關於第三人參與沒收程序，向法院聲請對繼承
    人單獨宣告沒收，以落實上開修法意旨，以避免第三人因他
    人違法行為而無償或以顯不相當對價取得犯罪行為人之犯罪
    所得而坐收獲利（最高法院108年度台抗字第1089號裁定意
    旨參照）。惟法院於起訴之本案對繼承人宣告沒收，是否以
    檢察官聲請對繼承人宣告沒收為必要？抑或法院可職權裁定
    命繼承人參與沒收程序後對繼承人宣告沒收？如法院可職權
    為之，何以又規定檢察官可另向法院聲請對繼承人單獨宣告
    沒收？
  ㈡論者指出，刑事案件可區分「主體（訴訟）程序」及「客體
    （訴訟）程序」，前者是指對特定行為人所犯特定犯罪之一
    般刑事程序，但如果存有事實上或法律上原因之障礙事由而
    無從起訴或論罪科刑，仍可透過後者無刑事被告的對物訴訟
　　（客體程序）宣告沒收。被告於起訴後死亡之情形，因本案
    程序已無主體對象，若仍欲進行沒收程序，基於訴訟經濟之
    考量，檢察官可附隨於此主體程序向起訴繫屬之法院聲請單
    獨宣告沒收，將主體程序轉換為客體程序（附隨於原先已開
    啟之主體程序，稱之為「不真正客體程序」），但前提是該
    法院亦是單獨宣告沒收之管轄法院；又或者檢察官可於主體
    程序終結後，另行向管轄法院聲請單獨宣告沒收，開啟「真
    正客體程序」，但無論何種方式，均以檢察官聲請為必要，
    且應準用第三人參與沒收程序之規定（參閱林鈺雄，單獨宣
    告沒收，月旦法學教室，第213期，109年7月，第47至48頁
    、第50至51頁、第56至57頁、第62頁；林鈺雄，繼承型之第
    三人參與及單獨宣告沒收，月旦法學教室，第219期，110年
    1月，第25頁），如此區分方式，可清楚釐清本案起訴程序
    與單獨宣告沒收之關係，也兼顧檢察官對於單獨聲請宣告沒
    收之（程序）裁量權限，應屬可採。
  ㈢準此，本案被告已於起訴後死亡，檢察官如欲對繼承人宣告
    沒收，應附隨於本案向本院聲請對繼承人單獨宣告沒收，將
    主體程序轉換為客體程序，惟檢察官並未依刑事訴訟法第45
    5條之35規定提出書狀向本院聲請對繼承人單獨宣告沒收，
    本院尚無從職權為之，檢察官如認為有對繼承人單獨宣告沒
    收犯罪所得或供犯罪所用之物的必要，應另行聲請單獨宣告
    沒收，附此敘明。
四、依刑事訴訟法第303條第5款、第307條規定，判決如主文。
本案經檢察官黃立夫提起公訴，檢察官陳淑香到庭執行職務。
中　　華　　民　　國　　110 　年　　3 　　月　　30　　日
                  刑事第五庭  審判長法  官  蔡鴻仁
　　　　　　　　　 
                                    法  官  陳韋仁
　　　　　　　　　　　　　　　　　　
                                    法  官  潘韋丞     
　　　　　　　　　　　
以上正本證明與原本無異
如不服本判決應於收受判決後20日內向本院提出上訴書狀，並應
敘述具體理由；其未敘述上訴理由者，應於上訴期間屆滿後20日
內向本院補提理由書（均須按他造當事人之人數附繕本）。「切
勿逕送上級法院」。
                                    書記官　廖千慧
中　　華　　民　　國　　110 　年　　3 　　月　　30　　日